【裁判字號】    96,訴,127
【裁判日期】    970320
【裁判案由】    貪污治罪條例
【裁判全文】
臺灣臺東地方法院刑事判決               96年度訴字第127號
公  訴  人  臺灣臺東地方法院檢察署檢察官
被      告  丁○○
選任辯護人  郭重鑾律師
被      告  戊○○
選任辯護人  劉秀真律師
上列被告等因貪污治罪條例案件，經檢察官提起公訴（96年度偵
字第71號），本院判決如下：
    主  文
丁○○共同非依據法令從事公務之人員，與依據法令從事公務之
人員，利用職務上之機會，詐取財物，處有期徒刑年捌月，禠
奪公權貳年，共同所得財物新臺幣陸萬元，應予連帶追繳，並發
還被害人臺東縣政府；如全部或一部無法追繳時，連帶以其財產
抵償之。
戊○○無罪。
    事  實
一、丁○○於民國89年5月間擔任財團法人向日葵文教基金會（
    下稱向日葵基金會）之總幹事，與時任臺東縣議會第14屆縣
    議員，係依據法令從事於公務之人員之丙○○（另案由臺灣
    高等法院花蓮分院更審中），均明知向日葵基金會於89年間
    並未向址設臺東縣鹿野鄉鹿野村鹿鳴17之12號之茗鼎茶行購
    買新臺幣（下同）6萬元之茶葉禮盒作為端午節送禮活動之
    經費，竟共同基於意圖為丙○○不法所有並利用職務上機會
    詐取財物之犯意聯絡，為詐取臺東縣政府編列之「配合民間
    各項慶典活動經費」（臺東縣政府自86會計年度起，在臺東
    縣政府祕書室庶務股主辦業務中，依臺東縣議會議員之人數
    ，編列每位議員每年50萬元，預算科目為「配合民間各項慶
    典活動經費」之預算〈以下簡稱「社團補助款」〉；社團補
    助款係由縣議員直接函告受補助單位補助之金額、目的，並
    副知臺東縣政府後，由受補助單位檢附相關核銷文件，向臺
    東縣政府陳報請領補助款），先由丙○○於89年5月10日出
    具丙○○議員服務處89年5月10日青字第022號函，通知臺東
    縣政府，謊稱欲運用臺東縣政府所編列之社團補助款，以補
    助向日葵基金會6萬元作為該基金會辦理端午節送禮活動之
    經費等情。丙○○、丁○○則於臺東縣政府尚未核撥上開補
    助款之前，與茗鼎茶行負責人之妻黃惠如從事茶葉買賣業務
    之人（未經提起公訴）共同基於將不實事項登載於業務上作
    成之文書之犯意聯絡，於89年5月間某日，由丙○○與丁○○一起先向黃惠如，索取內容空白但已蓋有店章之免用統一
    發票收據1紙，於89年5月24日交由不知情之助理戊○○（另
    為無罪之判決），在臺東市○○街136號丙○○議員服務處
    暨向日葵基金會辦公處所內，於上開空白收據上填寫向日葵
    基金會向茗鼎茶行購買6萬元茶葉禮盒等內容不實之事項後
    ，由丙○○知會丁○○收據已填寫完成之事，丁○○再至上
    開地點拿取該收據，並由丁○○填寫日期為89年5月23日之
    向日葵基金會向臺東縣政府領到6萬元補助款等內容之領據1
    紙，而丁○○、丙○○明知上開收據內容係屬不實，仍與丙○○共同基於使公務員於職務上製作之文書登載不實之犯意
    聯絡，由丁○○持上開收據及領據各1紙，向臺東縣政府詐
    稱該社團活動確有此花費而行使之，使臺東縣政府承辦公務
    員陷於錯誤，進而依其所請，憑以製作「臺東縣政府憑證黏
    貼單」之公文書，在上開公文書上黏貼前開不實之收據，足
    生損害於臺東縣政府對於社團補助款核撥之正確性，嗣並如
    數核撥該筆6萬元之經費予向日葵基金會，再由丁○○將向
    日葵基金會領取之該6萬元補助款交予丙○○花用，共同詐
    取上開補助款。
二、案經臺灣高等法院花蓮分院檢察署發交臺灣臺東地方法院檢
    察署檢察官偵查起訴。
    理  由
壹、程序部分（證據能力部分）
一、被告丁○○之辯護人稱：證人丙○○、戊○○、陳建光於警
    詢時（此指法務部調查局東部地區機動工作組調查時，以下
    同，並簡稱東機組調查時）之陳述，依刑事訴訟法第159條
    第1項規定，無證據能力；又證人陳建光、黃惠如、庚○○
    於偵查中陳述，未經交互詰問，不得採為證據等語（見本院
    卷第37頁）。按被告以外之人於審判外之言詞或書面陳述，
    除法律有規定者外，不得作為證據；次按被告以外之人於偵
    查中向檢察官所為之陳述，除顯有不可信之情況者外，得為
    證據；按被告以外之人於檢察事務官、司法警察官或司法警
    察調查中所為之陳述，與審判中不符時（所謂「與審判中不
    符」，係指該陳述之主要待證事實部分，自身前後之供述有
    所不符，導致應為相異之認定，此並包括先前之陳述詳盡，
    於後簡略，甚至改稱忘記、不知道或有正當理由而拒絕陳述
    等實質內容已有不符者在內；最高法院96年度台上字第4365
    號判決可資參照），其先前之陳述具有較可信之特別情況（
    所謂「有較可信之特別情況」，係指陳述是否出於供述者之
    真意、有無違法取供情事之信用性而言，故應就偵查或調查
    筆錄製作之原因、過程及其功能等加以觀察其信用性，據以
    判斷該傳聞證據是否有顯不可信或有特別可信之情況而例外
    具有證據能力；最高法院94年度台上字第629號判決可資參
    照），且為證明犯罪事實存否所必要者，得為證據。又被告
    以外之人於審判外之陳述，雖不符刑事訴訟法第159條之1至
    第159條之4之規定，而經當事人於審判程序同意作為證據，
    法院審酌該言詞陳述或書面陳述作成時之情況，認為適當者
    ，亦得為證據。當事人、代理人或辯護人於法院調查證據時
    ，知有第159條第1項不得為證據之情形，而未於言詞辯論終
    結前聲明異議者，視為有前項之同意，同法第159條第1項、
    第159條之1第2項、第159條之2及第159條之5分別定有明文
    。查證人丙○○於警詢及本院審理時，就本案事實發生過程
    之相關陳述，有不相ㄧ致之處（詳後），且該陳述均與主要
    待證事實相涉，亦查無不法取供之情形，是以其於警詢陳述
    當時之客觀情況具有較可信之特別情況，復為證明本件犯罪
    事實存否所必要，應認有證據能力。再查證人戊○○（同為
    本案被告，但對被告丁○○而言，亦屬被告以外之第三人）
    於警詢之陳述事項，並非與本案犯罪事實主要待證事實相關
    之陳述，其所陳內容，應非傳聞證據，並無以傳聞法則排除
    之必要，因此，應認有證據能力。另證人陳建光於警詢中之
    陳述，本質上固為被告以外之人於審判外之陳述，惟其於本
    院另案審理時就本件收據相關取得細節，亦有供述不一之情
    ，揆諸前開規定，亦應認其於警詢中之陳述得作為本案之證
    據。又查證人陳建光、黃惠如、庚○○於檢察官偵查中所為
    之陳述，固均屬被告以外之人於審判外所為之言詞陳述，惟
    於偵查中，均經檢察官諭知證人有具結之義務及偽證之處罰
    ，並命其朗讀結文或由書記官朗讀結文，由其具結擔保證言
    之真實性後，以證人之身分，於檢察官面前完整、連續陳述
    其親身經歷，且查無違法取證之瑕疵存在，應無顯不可信之
    情形，另為保障被告丁○○之對質詰問權，本院於審理中已
    依據被告之聲請，傳訊證人庚○○到庭進行交互詰問，堪認
    被告就證人庚○○於偵查之證言，已行使反對詰問權，此外
    復無證據證明證人庚○○於偵查中在檢察官面前所為陳述有
    何顯不可信之情況，揆諸首揭條文規定，應認有證據能力；
    另證人陳建光、黃惠如部分，辯護人於本院準備程序中認其
    先前之證述均已明確而捨棄詰問權（本院卷第32頁），顯已
    放棄被告對質詰問權之行使，引用上開證人於檢察官面前所
    為之陳述作為證據應屬適當，依刑事訴訟法第159條之1第2
    項之規定，自均得作為證據。
二、被告戊○○之辯護人稱：證人丙○○、陳建光、黃惠如、蘇
    士奇於另案（即臺東地方法院檢察署89年度偵字第1598號、
    本院89年度訴字第240、319號、90年度訴字第271號刑事案
    件；以下均簡稱另案）偵查及審判中之陳述，均屬本案審判
    外之陳述，無證據能力等語（見本院卷第39頁）。按被告以
    外之人（包括證人、鑑定人、告訴人、被害人及共同被告等
    ）於審判外之言詞或書面陳述，除法律有規定者外，不得作
    為證據，刑事訴訟法第159條第1項定有明文。而所謂法律有
    規定者，包括同法第159條之1第1項規定「被告以外之人於
    審判外向法官所為之陳述，得為證據」、第159條之1第2項
    規定「被告以外之人於偵查中向檢察官所為之陳述，除顯有
    不可信之情況者外，得為證據。」之例外情形。至於司法院
    大法官會議釋字第582號解釋，係在說明無論一般證人或共
    同被告，於審判中，均應依人證之法定調查程序，到場具結
    陳述，並接受被告之詰問，其陳述始得作為認定被告犯罪事
    實之依據之旨，與上開傳聞法則之相關規定無涉，最高法院
    95 年度台上字第422號、95年度台上字第376號判決均採相
    同見解。本件證人丙○○於另案偵查中經具結之證述，業經
    本院審理中以證人身分再次傳喚到庭具結陳述，踐行交互詰
    問之程序，並給予被告詰問之機會，嗣本院審理時，並再提
    示證人前開供述筆錄及要旨，由被告依法辯論，有本院97
    年2月21日審判筆錄1份在卷可按，則前開證人依法定人證調
    查程序所得之供述證據，自得作為證據。另證人陳建光、黃
    惠如、蘇士奇於本院審理中未再傳喚到庭具結作證，其等於
    檢察官偵查時具結所為之證述，被告未曾提及檢察官在偵查
    時，有任何不法取供之情形，是客觀上並無顯不可信之情況
    ，依上開規定，前揭證人於偵查中之證言自具有證據能力；
    其等另案於審判中向法官所為之陳述，依同法第159條之1第
    1項規定，亦有證據能力。
三、按被告以外之人於審判外之陳述，雖不符刑事訴訟法第159
    條之1至之4之規定，而經當事人於審判程序同意作為證據，
    法院審酌該言詞陳述或書面陳述作成時之情況，認為適當者
    ，亦得為證據；當事人、代理人或辯護人於法院調查證據時
    ，知有第159條第1項不得為證據之情形，而未於言詞辯論終
    結前聲明異議者，視為有前項之同意，刑事訴訟法第159條
    之5定有明文。查本案以下所引用之證據，除上開辯護人所
    爭執之證據已如前述外，被告2人及其辯護人於本院準備程
    序中均表示沒有意見，同意作為證據，且迄於言詞辯論終結
    前，亦未就本院所調查之證據資料主張有刑事訴訟法第159
    條第1項不得為證據之情形，本院審酌該證據作成之情況，
    認均無不適當情事，依刑事訴訟法第159條之5第2項之規定
    ，均有證據能力，合先敘明。
貳、實體部分（有罪部分即被告丁○○部分）
一、查臺東縣政府自86會計年度起，在臺東縣政府祕書室庶務股
    主辦業務中，依臺東縣議會議員之人數，編列每位議員每年
    50 萬元，預算科目為「配合民間各項慶典活動經費」之預
    算〈即本判決所稱之「社團補助款」〉；社團補助款係由縣
    議員直接函告受補助單位補助之金額、目的，並副知臺東縣
    政府後，由受補助單位檢附相關核銷文件，向臺東縣政府陳
    報請領補助款等情，業據證人即臺東縣政府主計室人員陳文
    福、戴清坤、盧協昌、民政局人員林進來另案於本院審理時
    證述甚詳，亦為本院於審判職務上已知之事項（刑事訴訟法
    第158條並參），且本件社團補助款係由被告丁○○本人向
    臺東縣政府提出申請，亦已核撥款項與向日葵基金會等情復
    為被告丁○○所是認，顯見被告丁○○對於上開社團補助款
    之相關程序亦有所知悉。從而，上開事實堪先認定，合先敘
    明。
二、訊據被告丁○○固不否認有於上開時、地與丙○○向茗頂茶
    行索取收據，並由持其填寫之領據及戊○○填寫之收據向臺
    東縣政府申請核撥6萬元社團補助款等事實，惟矢口否認有
    公訴人所指上開犯行，辯稱：實際上伊等確有向臺東縣鹿野
    鄉茗鼎茶行購買6萬元的茶葉，並有送到臺東東成技訓所、
    台東監獄、贊助向日葵文教基金會的廠商及志工。購買茶葉
    的情形伊記得於88年接任總幹事，於88年、89年都有辦活動
    ，如到監獄、回饋志工，有好幾次，6萬元這一次我印象中
    是在89年年初，過完農曆年沒多久，伊跟丙○○議員於臺東
    市○○街136號提起要辦端午節的活動，伊2人就到庚○○的
    家，施議員介紹伊跟庚○○認識，在那邊泡茶，就提起要辦
    活動要買茶葉禮盒，當時伊要求施議員受刑人的人數多，盒
    數要多一點，後來因為價格的關係，施議員就向我建議向庚○○買，我就決定向鄭先生買了60幾盒，決定之後，約隔一
    個禮拜後即約89年5、6月間，伊因工作的關係從花蓮到臺東
    市○○街136號，到的時候，就發現茶葉已經送到了，當時
    戊○○也有看到，後來我就開始分送到前面我講的單位，因
    為一開始要送的粽子有問題，後來送茶葉的時間有延誤，已
    經在端午節後。拿收據的部分，伊在看到上開茶葉禮盒時就
    有跟施議員提要拿收據，施議員說庚○○說他的茶是向他親
    戚在鹿鳴橋過去的茶行拿的，所以拿收據要跟那個茶行拿，
    後來隔了1、2天伊要到花蓮辦事，施議員也剛好要去，伊2
    人就同去那個茶行向老闆娘拿到收據，後來又隔壹個禮拜伊
    從花蓮回臺東，就把空白收據交給被告戊○○核銷報帳，再
    隔壹個禮拜我再回來向她拿，我叫她填寫該收據，戊○○應
    該有先去請示施議員後，伊就看到她填寫該收據載明買了六
    萬元的茶葉，戊○○並拿了一張空白領據連同該收據一起交
    給我，伊當場填寫該領據，當天即由伊送到臺東縣政府去申
    請，後來臺東縣政府就核發經費下來。之前伊辦活動的錢都
    是由施議員先付，之後伊再出具領據連同收據向臺東縣政府
    申請補助款，這筆6萬元也是一樣云云。
三、按貪污治罪條例第5條第1項第2款利用職務上機會詐取財物
    罪，以公務員執行職務之廉潔及公正為其保護之法益，而刑
    法第339條第1項之詐欺罪，在保護個人之財產法益，兩者之
    別固甚明確，惟就詐取財物之構成要件言，貪污治罪條例第
    5條第1項第2款利用職務上機會詐取財物罪與刑法詐欺罪相
    同，必須行為人意圖為自己或第三人不法之所有，以詐術使
    人將本人或第三人之物交付為要件。所謂以詐術使人交付。
    必須被詐欺人因其詐術而陷於錯誤，若其所用方法不能認為
    詐術，亦不致使人陷於錯誤，即不構成該罪。又所謂詐術，
    固不以欺罔為限，即利用人之錯誤而使其為財物之交付，雖
    亦屬詐術，惟必須行為人有告知他人之義務竟不為告知，而
    積極利用他人之錯誤，始足成立（最高法院88年度台上字第
    6154號、90年度台上字第7781號、91年度台上字第1071號、
    93年度台上字第1854號、94年度台上字第5373號刑事判決意
    旨參照）。換言之，貪污治罪條例第5條第1項第2款之公務
    員利用職務上機會詐取財物罪，應以行為人有圖為自己不法
    所有之主觀犯意存在，並表現於外，在客觀上有利用其可乘
    之事機而使相對人陷於錯誤致交付財物，以遂其獲取不法所
    有之犯意為目的者，為其構成要件。再按「刑法上詐欺罪之
    成立，以行為人有為自己或第三人不法所有之意圖為必要，
    其是否於行為時有為自己或第三人不法所有之意圖，亦即行
    為之初是否即心存詐意，應就整體行為過程加以觀察」（最
    高法院92年度台上字第2926號、85年度台上字第6239號、93
    年度台上字第4988號、89年度台上字第4425號、94年度台上
    字第7286號、92年度台非字第220號刑事判決意旨參照）。
    經查：
（一）被告丁○○，於89年5月間某日，因丙○○先以前開函文
      發函建議臺東縣政府補助6萬元活動經費予向日葵基金會
      ，為核銷上開款項，而與丙○○一起先向茗鼎茶行負責人
      陳建光之妻黃惠如，索取內容空白但已蓋有店章之免用統
      一發票收據1紙，於上開時、地交由不知情之助理戊○○
      於上開空白收據上填寫向日葵基金會向茗鼎茶行購買6萬
      元茶葉禮盒等內容事項後交予丁○○，並由丁○○填寫日
      期為89年5月23日之向日葵基金會向臺東縣政府領到6萬元
      補助款等內容之領據1紙，再由丁○○持上開收據及領據
      各1 紙，向臺東縣政府申請核撥上開補助款，嗣並如數核
      撥該筆6萬元之經費予向日葵基金會，由丁○○將向日葵
      基金會領取之上開6萬元補助款交予丙○○等情，為被告
      於本院審理時所是認，核與證人丙○○於本院審理時及證
      人黃惠如於檢察官偵訊時之證述情節大致相符，並有卷附
      丙○○議員服務處89年5月10日青字第022號函影本、茗鼎
      商行提供之免用統一發票收據影本、向日葵基金會之領據
      影本各1份可資佐參，此部分事實，堪先認定。
（二）本件被告丁○○是否有共同向臺東縣政府詐取上開補助款
      6萬元及使公務員登載不實公文書之犯行，主要關鍵在於
      其是否確實有以上開補助款向茗鼎茶行購買6萬元之茶葉
      禮盒，作為向日葵基金會於89年間辦理端午節活動之贈禮
      ，並將上開購得之茶葉禮盒贈與臺東東成技能訓練所、臺
      東監獄受刑人及志工之事實。因此，本件審酌之重點即在
      於上開購買茶葉禮盒乙事是否為真？又向日葵基金會是否
      於89年間辦理端午節相關活動而贈送茶葉禮盒與臺東東成
      技能訓練所、臺東監獄及志工？茲分別析述如下：
   1、證人即茗鼎茶行之負責人陳建光於東機組調查時證稱：89
      年5月間丙○○議員帶朋友到伊茶行喝茶聊天，伊當時不
      在，由其妻黃惠如接待，丙○○向其妻要了1張本茶行的
      空白收據帶走，丙○○及向日葵基金會從未向本茶行購買
      任何茶葉，本件收據是他人開立不實填製，根本沒有實際
      交易，且伊從88年認識丙○○以來，丙○○只向本茶行要
      過一次空白收據，所以伊與其妻均可認定本件不實收據就
      是丙○○向伊索討的收據，且本茶行如確有交易必定會留
      下收據存根聯，經伊翻閱茶行存根聯根本沒有上述交易存
      在等語（見偵卷1第7至9頁）；嗣於檢察官偵訊時復具結
      證稱：伊沒有出售60盒的茶葉禮盒給向日葵基金會，伊從
      來沒有賣過6萬元的禮盒等語（見偵卷1第13至16頁）；嗣
      於本院另案審理時再證稱：伊並未出售茶葉60盒、單價1
      千元，總價6萬元的茶葉給向日葵基金會，其妻曾說伊不
      在時丙○○有天帶朋友來茶行，其中一位朋友要跟伊的太
      太要收據，其妻說不認識該名朋友，丙○○說沒關係給他
      等語（見偵卷1第49至60頁），核與證人即陳建光之妻黃
      惠如於檢察官偵訊時證稱就伊的記憶，茗鼎茶行沒有賣過
      6萬元的茶葉禮盒給過誰，89年5月前後丙○○有向伊要過
      1張空白收據，但丙○○沒有向伊的茶行買過茶葉，當時
      有2個人到伊的茶行，一個是丙○○，另一個伊不認識，
      不認識的那個開口向伊要1張空白的收據，當時伊沒有給
      他，他說是丙○○議員要的，伊就給他等情大致相符（見
      偵卷1第13至16頁）。且綜觀證人上開證詞，就被告丁○○與丙○○並未向茗鼎茶行買過6萬元之茶葉禮盒乙節，
      均前後供述一致，應堪採信。至於究竟係由被告或丙○○
      開口向黃惠如要收據，黃惠如又係交付予何人等細節，證
      人之供述或有出入，但被告丁○○對於有與丙○○一同前
      往茗鼎茶行向黃惠如索取收據之事實並未爭執，且與證人
      丙○○於本院審理時證稱與被告丁○○一同向黃惠如拿收
      據等情相符，是以此部分事實堪以認定已如前述；而證人
      陳建光於被告索取收據時並未在場，究竟索取收據之細節
      為何其並非親自見聞之人，縱有供述不一，亦合常情，更
      不影響其其他證述之憑信性。又被告丁○○固稱：係透過
      庚○○向茗鼎茶行購買上開茶葉禮盒，丙○○說庚○○說
      要收據要跟茗鼎茶行拿云云，而證人丙○○亦於本院審理
      時證稱：庚○○家裡在賣茶葉，伊帶丁○○去他家品茶，
      感覺不錯，後來6萬元就整個向庚○○買等語。惟查，證
      人庚○○於檢察官偵訊時證稱：伊賣過丙○○茶葉很多次
      ，不記得有無賣過6萬元的茶葉禮盒給他，伊不記得有無
      向茗鼎茶行買6萬元的茶葉禮盒轉賣給丙○○，伊不確定
      這6 萬元茶葉禮盒是向茗鼎茶行買的等語（見偵卷2第137
      、16 2、163頁），嗣於本院審理時復具結證稱：伊記得
      那次是丙○○帶丁○○來伊家裡喝茶，他說要辦活動，有
      買6、7 萬元的茶葉，時間記不清楚了，丁○○只有來伊
      家中一次，印象中禮盒1斤1千元，他買了6、70斤，就是6
      、7萬元，這次的茶葉是伊向鹿野鄉茗鼎茶行買的，這一
      點伊可以確定，因為禮盒的次數不是很多，伊比較會記得
      等語（見本院卷第95頁）；證人庚○○於偵訊時先證稱對
      於是否有向茗鼎茶行轉買6萬元茶葉與丙○○乙節均稱不
      記得或不確定，嗣於本院審理時卻能明確證稱有向茗鼎茶
      行轉賣6、70斤的茶葉云云，庚○○於距離案發時間較近
      的偵訊階段，並未能記得或確定上開購買茶業之事，反於
      距離案發時間更久的本院審理階段證稱確有上情，如此反
      於常情，其理何在，已足令人費解；甚且，庚○○於本院
      審理時又稱丙○○向其買禮盒的次數並不多，因此比較記
      得云云，若然，何以在偵訊階段，庚○○對於較容易記得
      之事反稱不記得或不確定，卻在審理階段又以此理由明確
      證述上開購買茶葉禮盒之事，其前後證述顯有扞格，難以
      令人信服。綜此，證人庚○○之證詞可否採信，已屬未明
      。又庚○○於檢察官偵訊時稱：丙○○帶丁○○到伊家裡
      喝茶時並未講到收據可向茗鼎茶行拿取之事，伊跟丙○○
      講拿收據這件事，是丙○○帶丁○○去伊家裡喝茶之前講
      的等語（見偵卷2第161頁），此與被告丁○○所稱：丙○○帶其到庚○○家喝茶，提起辦活動要茶葉禮盒，施議員
      建議向庚○○買，伊就決定向庚○○買60幾盒，約1個星
      期後，伊發現茶葉已經送到，伊看到茶葉就跟施議員提要
      拿收據，施議員說庚○○說要拿收據要跟茗鼎茶行拿等節
      亦未相符（見本院卷第28頁），且庚○○於本院審理時同
      時證述：有一次丙○○帶丁○○來伊家中喝茶，丁○○只
      來過伊家中那一次等語（見本院卷第95頁），稽之丁○○
      與丙○○所稱係到庚○○家談及購買上開茶業之事乙節，
      庚○○之證述顯與丁○○及丙○○之供述有所矛盾，蓋若
      丙○○帶丁○○至庚○○家中僅有一次，且在該次始提及
      辦活動買茶業相關事宜，則庚○○又如何在此之前即告知
      拿取收據之事，而在談及購買茶業之前，斯時尚未實際購
      買茶葉，又如何會在之前就提到收據事宜；甚者，證人丙○○於89年8月25日東機組調查時及同日檢察官訊問時，
      對於上開介紹丁○○向庚○○購買茶業之事，竟隻字未提
      （見偵卷1第38至33頁、第45至47頁），遲至91年7月2日
      另案審理階段始提出上情（見偵卷1第49至60頁），倘若
      真有此事，則乃係對於被告丁○○及丙○○（當時即另案
      之被告）有利之證明事項，何以於本件調查初期竟隱而不
      言，顯見其等上開所述，乃事後企圖迴避刑責之詞。況證
      人陳建光證稱：庚○○賣茶葉後從來沒有叫向他買茶葉的
      人到茗鼎茶行拿收據等語（見偵卷第105頁），黃惠如亦
      證稱：其自己並未碰過有人向庚○○買茶葉後，到茗鼎茶
      行要求開收據或發票，亦未與庚○○如此約定等語（見偵
      卷2第107頁）。綜上事證相互參照，證人庚○○所供上情
      實屬附和被告說法的迴護之詞，足見被告所稱是透過庚○○向茗鼎茶行買茶葉，且是庚○○要其等向茗鼎茶行要收
      據云云，與事實不符，委難採信。從而，被告與丙○○並
      未向茗鼎茶行購買6萬元茶葉禮盒，更未透過庚○○向茗
      鼎茶行購買之事實，堪以認定。
   2、被告丁○○雖稱：上開補助款6萬元購買之茶葉禮盒確有
      送到臺東監獄、東成技能訓練所辦理關懷受刑人活動，及
      贈與向日葵基金會的志工、廠商云云。惟本案偵查時，經
      檢察官函詢臺東監獄及東成技能訓練所於89年5月至10月
      間有關向日葵基金會是否舉辦上開活動之相關事項，其中
      臺東監獄回函稱：「函詢期間暨歷年來本監舉辦之文康活
      動，均查無該基金會來監辦理相關活動」等語（見偵卷2
      第94頁），東成技能訓練所則稱：「向日葵基金會於89年
      5 月至10月間並無於本所辦理關懷受刑人相關活動；另查
      89 年1月17日下午14時至15時30分向日葵基金會為迎接春
      節，關懷受刑人，表達愛心慰問，勉勵改過向善，倡導心
      靈改革，創造祥和社會，特至本所辦理春節關懷受刑人活
      動，且發放受刑人大約200份點心及元月份壽星紀念品」
      等語（見偵卷2第95頁），均未提及被告所稱端午節贈送
      茶葉禮盒之事，此有臺灣臺東監獄96年2月13日東監教字
      第0960000711號函及臺灣東成技能訓練所96年3月2日東訓
      所教字第0960000785號函各1份附卷可稽。又本院亦於審
      理階段，再次函詢臺東監獄及東成技能訓練所確認上開事
      項，其中臺東監獄函復稱「經查本監簽辦文康活動之文卷
      ，暨歸檔公文銷毀清冊中，均無該基金會來監辦理相關活
      動資料」等語（見本院卷第50頁），另東成技能訓練所函
      覆內容則與其前揭函文內容相同（見本院卷第50頁），此
      有卷附臺灣臺東監獄96年9月10日東監教字第0960003852
      號函及臺灣東成技能訓練所96年9月12日東訓所教字第096
      1300202號函各1份可佐。據此，被告所執前詞是否信實，
      已有可疑。又被告丁○○聲請傳喚證人己○○、甲○○證
      明上開事項，證人己○○於本院審理時固具結證稱：其於
      86至89年間擔任向日葵基金會志工期間，曾到過東成技能
      訓練所、臺東監獄慰問過受刑人，慰問時攜帶的物品要看
      季節性，如中秋節就帶月餅禮盒、茶葉禮盒、柚子禮盒，
      其亦曾自向日葵基金會受贈茶葉、柚子、月餅等語，惟己○○同時證稱：其確定沒有參加89年端午節的慰問活動，
      因當時其為中華民國傳統詩協會常務理事，其都會去參與
      大會，即使向日葵基金會有辦端午節慰問受刑人活動，其
      也沒辦法參加等語明確（見本院卷第103、104頁）。又證
      人甲○○於本院審理時證稱：其記得慰勞監獄的有一次，
      監獄名稱不記得了，是在山線那邊的監獄，不知道是東成
      或其他監獄，其不清楚是否包括臺東監獄，那一次其沒有
      去，其是朋友去等語（見本院卷第107頁）。執此，證人
      己○○、甲○○均無法證明向日葵基金會有於89年間至臺
      東監獄、東成技能訓練所辦理關懷受刑人活動並致贈茶葉
      禮盒之事實。而向日葵基金會雖有於89年間1月份至東成
      技能訓練所辦理春節關懷受刑人活動，有該所函文佐證如
      上，但此與本案所涉之89年5月間購買茶葉禮盒，並辦理
      端午節送禮活動等節，並無關聯性。綜此，上開事證均無
      以證明被告所稱前情，實難據以為被告有利之認定。被告
      所執上開辯解，要難憑信。
（三）綜上所述，被告與丙○○明知向日葵基金會並未向茗鼎茶
      行購買6萬元茶葉禮盒，作為89年端午節送禮及辦理關懷
      受刑人活動之用，仍運用丙○○議員之職務，先向黃惠如
      取得上開收據並委由不知情戊○○填載不實事項後，再藉
      丙○○所具有之建議權向臺東縣政府建議補助向日葵基金
      會6萬元端午節送禮活動經費，繼而由丁○○持上開領據
      與不實之收據，向臺東縣政府核銷上開補助款，以此詐術
      ，使臺東縣政府陷於錯誤，誤認上開補助端午節送禮活動
      之事為真，而核發6萬元社團補助款與向日葵基金會，並
      由丁○○領出後交與丙○○，從中取得6萬元之利益，應
      無疑義。是本件事證明確，被告之犯行，堪以認定。
四、被告丁○○行為後，貪污治罪條例第2條於95年5月5日修正
    ，95年7月1日施行，另刑法亦於94年2月2日修正公布，95年
    7月1日施行，按行為後法律有變更者，適用行為時之法律。
    但行為後之法律有利於行為人者，適用最有利於行為人之法
    律，修正後刑法第2條第1項定有明文。此為「從舊從輕」之
    比較。所謂「法律有變更者」，指行為時與裁判時之刑罰法
    律，關於刑罰權規範事項互有不同內容之規定而言。而為「
    從舊從輕」之比較時，應就罪刑有關之共犯、未遂犯、想像
    競合犯、牽連犯、連續犯、結合犯，以及累犯加重、自首減
    輕暨其他法定加減原因（如身分加減）與加減例等一切情形
    ，綜其全部罪刑之結果而為比較（最高法院95年度第8次刑
    事庭會議決議參照）。經查：
（一）按刑法第10條第2項關於公務員之定義，經修正公布施行
      ，貪污治罪條例第2條亦配合修正公布，原貪污治罪條例
      第2條規定：「依據法令從事公務之人員，犯本條例之罪
      者，依本條例處斷；其受公務機關委託承辦公務之人，犯
      本條例之罪者，亦同」，修正為「公務員犯本條例之罪者
      ，依本條例處斷」，將貪污治罪條例規定之「公務員」定
      義完全依修正後刑法第10條第2項規定決定之。此一修正
      涉及公務員定義之變更，自屬法律有變更，惟因另案被告
      即本件共同正犯丙○○於本案發生時，擔任臺東縣議會第
      14屆縣議員，於行為時本為舊法所定之依據法令從事公務
      之人員，亦同為修正後刑法第10條第2項第1款所定之依法
      令服務於國家、地方自治團體所屬機關而具有法定職務權
      限者，不論依修正前或修正後之規定，均屬貪污治罪條例
      第2條規定之人（修正前為第2條前段），對丙○○而言並
      無有利或不利之情形，依刑法第2條第1項前段規定，應適
      用修正前貪污治罪條例第2條前段之規定，認丙○○為依
      據法令從事公務之人員（最高法院95年第8次刑事庭會議
      決議參照）。被告丁○○雖非職務公務員，惟與具有該身
      分之丙○○共犯貪污治罪條例之罪，依同條例第3條規定
      ，亦應依該條例處斷。
（二）被告行為時，貪污治罪條例第5條法定刑有罰金刑之規定
      ，依刑法第11條前段，自應適用刑法罰金刑之相關規定，
      再修正後刑法第33條第5款規定罰金刑為新臺幣1,000元以
      上，以百元計算之，較修正前該條款規定罰金刑為銀元1
      元以上，即新臺幣3元以上，以適用修正前之法律，對被
      告較為有利。又依修正前刑法第67條規定罰金加減者，其
      最高度及最低度同加減之，然修正後刑法第68條規定罰金
      加減者，僅加減其最高度，此部分，比較新舊法之規定，
      以修正前之刑法對被告有利，應依修正前之刑法定其罰金
      加重之標準。
（三）被告行為後，刑法第28條業經修正公布施行，修正後刑法
      第28條規定：「二人以上共同實行犯罪之行為者，皆為正
      犯。」，與修正前同條規定：「二人以上共同實施犯罪之
      行為者，皆為正犯。」不同，但在本件中，修正後之規定
      並無較有利於被告之情形，依修正後刑法第2條第1項從舊
      從輕原則，應依修正前刑法第28條規定論處。
（四）修正後之刑法刪除第55條關於牽連犯之規定。本件被告所
      犯使公務員登載不實公文書與公務員利用職務上機會詐取
      財物2罪間具牽連犯關係（詳如後述），依修正前即行為
      時之規定，應從一重之罪處斷，依修正後之刑法則因已刪
      除牽連犯規定，應依數罪併罰規定分論併罰。比較新舊法
      規定，修正後之規定並非較有利於被告，本件應適用行為
      時即修正前刑法牽連犯規定處斷。
（五）修正前刑法第37條第2項規定: 宣告6個月以上有期徒刑，
      依犯罪之性質認為有褫奪公權之必要者，宣告褫奪公權1
      年以上10年以下。修正後刑法第37條第2項則規定為: 宣
      告1年以上有期徒刑，依犯罪之性質認為有褫奪公權之必
      要者，宣告1年以上10年以下褫奪公權。然「科刑判決所
      適用之法律，無論係對主刑、從刑或刑之加重、減輕或免
      除等項，除法律別有規定外，應本統一性及整體性之原則
      而適用之，不容與主刑所適用之法律任意割裂」 (最高法
      院85年度臺上字第2483號判決意旨參照)。則本件關於褫
      奪公權部分，自應分就被告應適用之法律，而分別適用刑
      法修正前、後第37條第2項之規定。
（六）綜合本件被告全部罪刑結果而為比較，行為後修正之刑法
      並不較有利於被告，本件應適用行為時即修正前刑法之規
      定論科。
五、按刑法第214條所謂使公務員登載不實事項於公文書罪，須
    一經他人之聲明或申報，公務員即有登載之義務，並依其所
    為之聲明或申報予以登載，而屬不實之事項者，始足構成。
    若其所為聲明或申報，公務員尚須為實質之審查，以判斷其
    真實與否，始得為一定之記載者，即非本罪所稱之使公務員
    登載不實（最高法院73年臺上字第1710號判例參照）。查有
    關社團補助款之核銷審查部分，係由主計單位就縣議員建議
    補助某某社團所附之單據或領據，係採形式上審查，亦即不
    會就所附之單據一一去審查是否與補助之目的相符，但若發
    現所附之單據與補助目的不符，主計單位一定會退件等情，
    業據證人即臺東縣政府主計處稅務課課長盧協昌另案於本院
    審理時證述甚詳。亦即，主計單位就社團補助款之核銷審查
    乃採形式審查方式，不為補助目的與實際支用情況之審查，
    一旦議員發函建議補助，並由受補助單位提出憑證與領據等
    核銷文件，主計單位即會予以核撥補助；換個角度而言，上
    開經費之動支、補助對象及數額等，地方議員均有廣泛的「
    建議權」，地方政府基於對議會之尊重，祇要形式上合於預
    算範圍，均會接受議員或議會之建議予以補助。惟在形式審
    查的原則下，倘有補助目的與實際支用情形不符之情形，主
    計單位仍會予以退件，亦即若據以核銷補助款所檢附之單據
    ，非實際用在縣議員建議補助之社團預定之活動，反係用在
    與社團無關之用途，則仍會造成主計人員認為所檢附之單據
    或領據係用以補助社團活動，並據以核撥補助款之結果，因
    此，主計人員仍有因與該社團用途無關之單據而陷於錯誤進
    而核撥款項之可能，而在此形式審查情形下，受補助社團提
    供不實收據予主計人員，憑以製作之憑證黏貼單，即有使主
    計人員將不符補助目的之核銷文件，登載在前開憑證黏單之
    公文書上之問題。承此，核被告丁○○上開所為，係犯貪污
    治罪條例第5條第1項第2款之利用職務上機會詐取財物罪，
    刑法第216條、第215條行使業務上登載不實之文書罪，刑法
    第214條使公務員登載不實公文書罪。被告固非從事業務之
    人，但其與從事業務之黃惠如（其雖非茗鼎茶行之登記負責
    人，但由其夫陳建光若不在店裡，即由其負責接待客人，並
    可交付收據等情以觀，應屬從事業務之人無誤；且其明知將
    蓋有店章之空白收據交予他人後，即無法控制他人填載交易
    內容及後續用途，仍執意交付之，並任由他人在空白收據上
    填載交易內容事項，而供收支憑證用，其有空白授權之意實
    屬明確），基於犯意之聯絡及行為分擔，填製上開不實之收
    據，依修正前刑法第28條、修正前第31條第1項（本條項雖
    於94年2月2日修正公布，屬法律有所變更之情形，但就本件
    身分擬制而言，其修正後無對被告較有利之情形，依修正後
    刑法第2條第1項從舊從輕原則，仍應適用修正前第31條第1
    項之規定）之規定，仍應論以共同正犯，然被告共同於業務
    上登載不實後，持以行使，其登載不實之低度行為，應為行
    使之高度行為所吸收，不另論罪。被告丁○○就上開犯行，
    與另案被告丙○○有犯意聯絡及行為分擔，為共同正犯，丙○○係依據法令從事公務之人員，被告丁○○與有公務員身
    分之丙○○共犯貪污治罪條例第5條第1項第2款之罪，被告
    丁○○雖無公務員身分，惟與公務員丙○○共犯貪污治罪條
    例之罪，依貪污治罪條例第3條規定，應論以貪污治罪條例
    第5條第1項第2款之共同正犯，此為刑法第31條第1項之特別
    規定，自無再適用刑法第31條第1項規定之必要（最高法院
    89年度臺上字第3786號判決意旨參照）（此乃就身分擬制規
    定部分而言，至於其法律效果是否無刑法第31條第1項之適
    用，詳後述）。又被告丁○○行為後，刑法於95年7月1日修
    正施行，其中第31條第1項增列「得減輕其刑」之但書規定
    。經比較新舊法，以新法有利於被告，故被告亦應適用95年
    7月1日修正施行後之刑法第31條第1項規定，且併依該條規
    定減輕其刑。至上開最高法院判決固謂：「無公務員身分者
    ，與依據法令從事公務之人員共犯貪污治罪條例之罪者，依
    該條例第3條規定，亦依本條例處斷，此為刑法第31條第1項
    之特別規定。原判決既已引用該特別規定，資為依貪污治罪
    條例論罪之依據；乃理由卻又說明，雖無公務員身分，但與
    依據法令從事公務之湯○○共同犯罪，依刑法第31條第1項
    規定，應論以共同正犯，並引用該條文，自屬贅餘」等語。
    惟觀諸刑法第31條修正理由略以：「現行法對共同實行、教
    唆或幫助者，雖無身分或其他特定關係，一律論以共犯，較
    有些國家之僅承認無身分或其他特定關係之教唆犯或幫助犯
    構成共犯者為嚴格。衡情而論，無身分或特定關係之共同正
    犯、教唆犯或幫助犯，其可罰性應較具有身分或特定關係者
    為輕，不宜同罰，再衡以第2項於對無身分關係或特定關係
    者之刑較對有身分或特定關係者之刑為輕時，對無特定關係
    之人科以輕刑之規定，益徵對無特定關係之正犯或共犯宜設
    減刑規定；是增設但書規定得減輕其刑，以利實務上之靈活
    運用」等情，顯見刑法第31條第1項修正重點在於增列對無
    身分關係者刑罰之均衡，是此條文對應於貪污治罪條例第3
    條規定，顯「已非贅餘」，而係貪污治罪條例之特別規定，
    自得併予引用及據以減輕其刑，附此說明（就刑法第31條第
    1項但書有利於被告之規定，依刑法第11條前段、貪污治罪
    條例第19條之規定，亦可得到相同結論）。又被告丁○○與
    丙○○利用不知情之助理戊○○填寫內容不實之收據，為間
    接正犯。被告丁○○所犯違反貪污治罪條例第5條第1項第2
    款利用職務上機會詐取財物罪、刑法第216條、第215條行使
    業務上登載不實文書罪、刑法第214條使公務員登載不實罪
    間，有手段目的之牽連關係，應依修正前刑法第55條後段規
    定，從一重之違反貪污治罪條例第5條第1項第2款處斷。被
    告所為行使業務上登載不實文書罪及使公務員登載不實公文
    書之犯行，固未在檢察官提起公訴之範圍，惟此部分犯行與
    起訴之利用職務上機會詐取財物部分之犯行，有修正前刑法
    第55條牽連犯之裁判上一罪關係，基於審判不可分之原則，
    本院自得併予審究，併此敘明。爰審酌被告為圖私利，竟與
    丙○○合謀以虛偽不實之收據共同詐取公款，嚴重損害臺東
    縣政府對於社團補助款核撥之正確性，兼衡其犯罪之動機、
    目的、手段，生活狀況、智識程度，品行，參與犯罪行為之
    輕重，犯罪所生危害，犯後猶飾詞狡辯圖卸犯行，並無悔意
    等一切情狀，量處如主文所示之刑。並依貪污治罪條例第17
    條之規定，諭知宣告褫奪公權2年。
六、按貪污治罪條例第10條第1項規定：「犯（本條例）第四條
    至第六條各款之罪者，所得財物應予追繳，並依其情節分別
    沒收或發還被害人」，係屬強制規定，何者應予追繳沒收，
    何者應予發還被害人，應依不同之犯罪情狀，而為適用，依
    此規定其有被害人者應發還被害人，其無被害人時始得沒收
    ，且對2人以上共犯貪污所得之財物，應採連帶沒收主義。
    被告丁○○與丙○○共犯貪污治罪條例第5條第1項第2款所
    得6萬元之財物，依上開規定，不問個人所得多少，均應向
    被告連帶追繳，發還被害人臺東縣政府，如全部或一部無法
    追繳時，應以其財產連帶抵償之（司法院29年院字第2024
    號解釋、最高法院92年度臺上字第3917號判決意旨參照）。
參、無罪部分（即被告戊○○部分）
一、公訴意旨略以：被告戊○○於89年間為臺東縣縣議員丙○○
    之助理，與丁○○及丙○○，共同基於意圖為丙○○不法所
    有並利用職務上機會詐取財物之犯意聯絡，為詐取臺東縣政
    府編列之社團補助款，先由丙○○於89年5月10日出具丙○○議員服務處89年5月10日青字第022號函，通知臺東縣政府
    ，謊稱欲運用臺東縣政府所編列之社團補助款，以補助向日
    葵基金會6萬元作為該基金會辦理端午節送禮活動之經費等
    情。丙○○則於臺東縣政府尚未核撥上開補助款之前，於89
    年5 月間某日，與丁○○一起先向茗鼎茶行負責人陳建光之
    妻黃惠如，索取內容空白但已蓋有店章之免用統一發票收據
    1紙，於89年5月24日交由戊○○，在臺東市○○街136號丙○○議員服務處暨向日葵基金會辦公處所內，於上開空白收
    據上填寫向日葵基金會向茗鼎茶行購買6萬元茶葉禮盒等內
    容不實之事項後交予丁○○，並由丁○○填寫日期為89年5
    月23日之向日葵基金會向臺東縣政府領到6萬元補助款等內
    容之領據1紙，而丁○○明知上開收據內容係屬不實，仍持
    上開收據及領據各1紙，向臺東縣政府詐稱該社團活動確有
    此花費，使臺東縣政府承辦公務員陷於錯誤，進而如數核撥
    該筆6萬元之經費予向日葵基金會，再由丁○○將向日葵基
    金會領取之該6萬元補助款交予丙○○花用，共同詐取上開
    補助款，因認被告戊○○涉犯貪污治罪條例第5條第1項第2
    款利用職務上機會詐取財物罪嫌云云。
二、按犯罪事實應依證據認定之，無證據不得認定犯罪事實；不
    能證明被告犯罪者，應諭知無罪之判決，刑事訴訟法第154
    條第2項、第301條第1項分別定有明文。次按事實之認定，
    應憑證據，如未能發現相當證據，或證據不足以證明，自不
    能以推測或擬制之方法，以為裁判基礎；又認定不利於被告
    之事實，須依積極證據，苟積極證據不足為不利於被告事實
    之認定時，即應為有利於被告之認定，更不必有何有利之證
    據；認定犯罪事實所憑之證據，雖不以直接證據為限，間接
    證據亦包括在內，然而無論直接或間接證據，其為訴訟上之
    證明，須於通常一般之人均不致有所懷疑，而得確信其為真
    實之程度者，始得據為有罪之認定，倘其證明尚未達到此一
    程度，而有合理之懷疑存在時，致使無從形成有罪之確信，
    在刑事訴訟「無罪推定」、「罪疑唯輕」原則下，依據「罪
    證有疑，利於被告」之證據法則，即不得遽為不利被告之有
    罪認定；又告訴人之告訴，係以使被告受刑事訴追為目的，
    是其陳述是否與事實相符，仍應調查其他證據以資審認，最
    高法院分別著有40年臺上字第86號、30年度上字第816號、
    76年臺上字第4986號及52年臺上字第1300號判例可資參照。
三、公訴人認被告戊○○涉犯上開犯行，無非係以證人丙○○、
    黃惠如、陳建光、庚○○、蘇士奇之證詞及上開領據、收據
    及函文為其主要依據。訊之被告戊○○並不否認於89年間擔
    任臺東縣縣議員丙○○之助理，且亦有於上開時、地填寫前
    開收據之事實，惟堅詞否認有何公訴人所指之前揭犯行，辯
    稱：收據是施議員要伊寫的，寫完之後情形伊不清楚，伊也
    不知道為何要寫那張收據等語。經查：被告戊○○係於上開
    時、地由丙○○令其書寫前揭收據乙節，為被告戊○○於歷
    次偵審程序中所是認，核與被告丁○○之供述及證人丙○○
    之證述情節相符，復有上開收據影本1紙供卷可參，因此，
    此部分事實，堪認屬實。本件被告戊○○是否涉犯公訴人所
    指上開犯行，關鍵在於其是否具有上開犯行之主觀犯意，及
    與丁○○、丙○○有犯意之聯絡及行為之分擔。就本件收據
    之取得過程及是否購買茶業之情節觀之，證人陳建光、黃惠
    如、丙○○、蘇士奇、庚○○於歷次偵審程序中，均未曾提
    及被告劉惠美有何參與上開行為之陳述，倘被告戊○○確有
    參與本件犯行，其何能於上開諸多證人之供述中置身事外。
    又證人丙○○於本院審理時具結證稱：戊○○當時擔任伊的
    助理，收據拿回來之後，丁○○有意請戊○○寫，但她不是
    向日葵基金會的任何職員，因當時她擔任伊的助理，伊就請
    她填寫後交給丁○○，戊○○是根據伊跟她講那是伊等要辦
    活動，伊就告訴戊○○說茶葉類、6萬元，請她填寫；戊○○擔任助理的工作內容包括人民請託事項、作紀錄、與縣府
    議會連絡，及伊私人的事，不包括處理向日葵基金會的事，
    當時戊○○會填寫，是因向日葵基金會辦公室與伊的議員辦
    公室在同一個地方，戊○○也不會處理有關申請社團補助款
    的事，社團補助款的事伊等只是填單，由縣政府的人處理，
    建議補助哪些單位、人民，都是由伊決定，這些社團會主動
    找伊，由伊決定補助哪些社團，與戊○○沒有關係；戊○○
    也沒有參與89年5月間有關向日葵基金會辦理的活動，歷年
    來該基金會辦理的活動印象中戊○○沒有參與過，都是基金
    會自己的志工團等語（見本院卷第99至101頁），可見被告
    戊○○對於本件社團補助款之申請、核銷、補助之目的、是
    否有舉辦相關活動等細節均未進一步參與或決策，僅是依照
    丙○○之指示填寫上開收據而已，再參諸上開證人亦未曾提
    及戊○○有何參與本件補助款相關事宜等節，可知，被告戊○○對於上開犯行實難認定有利用職務上機會詐財物之主觀
    犯意。再者，證人丙○○亦同時證稱：伊在茗鼎茶行拿到收
    據交予丁○○，丁○○從花蓮回到臺東後拿收據到向日葵基
    金會辦公室即伊的議員辦公室，要請戊○○填寫收據，戊○○不肯，...... 後來伊就請戊○○寫完收據，...... 伊後
    來有跟丁○○說收據寫好了，如果他要辦手續就來拿去等語
    （見本院卷第102頁）。就上開證詞可知，被告戊○○曾拒
    絕丁○○協助填寫收據之請求，嗣因丙○○之指示，始有填
    寫收據之舉；又填完收據後，亦係由丙○○通知丁○○前來
    拿取收據；綜此各情，戊○○倘與丁○○、丙○○有詐取財
    物之犯意聯絡，其何以可能拒絕丁○○協助填寫之請求，又
    若其早已與丁○○、丙○○有犯意聯絡，有何須等待丙○○
    之指示始完成上開收據之填寫，且還需要丙○○告知其填寫
    之內容，參以收據完成後亦係由丙○○通知丁○○前來拿取
    乙節，足見戊○○確實僅是依照丙○○之指示而協助填寫上
    開收據，對於詐取社團補助款等事，其並不知情，遑論有何
    犯意之聯絡。
四、綜上所述，本件被告戊○○雖有於上開時、地填寫前開收據
    之事實，惟尚難認其有利用職務上機會詐取財物之主觀犯意
    ，及與被告丁○○、另案被告丙○○就上開犯行有犯意之聯
    絡及行為之分擔。公訴意旨所舉之證據，尚難為被告戊○○
    有罪之積極證明，其所指出證明之方法，亦無從形成被告戊○○有罪之心證。此外，復無其他積極證據足資證明被告戊○○有公訴人所指之貪污治罪條例第5條第1項第2款之犯行
    。不能證明被告戊○○犯罪，依刑事訴訟法第301條第1項規
    定，自應為被告戊○○無罪之諭知。
肆、職權告發部分：本件證人黃惠如與另案被告丙○○、本件被
    告丁○○共同於其業務上作成之上開收據登載不實乙節，涉
    有共同將明知為不實之事項登載於業務上作成之文書罪嫌，
    宜由檢察官另為適法之處理。
據上論斷，應依刑事訴訟法第299條第1項前段，第301條第1項，
貪污治罪條例第5條第1項第2款、第3條、第10條第1項、第2項、
第17條，刑法第2條第1項前段、第11條前段、（修正前）第28條
、第31條第1項但書、第216條、第215條、第214條、（修正前）
第55條後段、（修正前）第37條第2項，刑法施行法第1條之1第
1項、第2項前段，罰金罰鍰提高標準條例第1條前段，判決如主
文。
本案經檢察官乙○○到庭執行職務
中    華    民    國    97    年    3     月    20    日
                  刑事第二庭  審判長法  官  李水源
                                    法  官  康文毅
                                    法  官  盧亨龍
以上正本證明與原本無異。
如不服本判決應於收受本判決後10日內向本院提出上訴書狀；上
訴書狀應敘述具體理由。未敘述上訴理由者，應於上訴期間屆滿
後20日內向本院補提理由書狀（均須按他造當事人之人數附繕本
）。「切勿逕送上級法院」。
告訴人或被害人對於本判決如有不服，請書具不服之理由狀，請
求檢察官上訴者，其上訴期間之計算係以檢察官收受判決正本之
日期為準。
                                    書記官  石佳琪
中    華    民    國    97    年    3     月    24    日
附錄本案論罪科刑法條全文：
貪污治罪條例第5條第1項：
有下列行為之一者，處7年以上有期徒刑，得併科新臺幣6千萬元
以下罰金：
一、意圖得利，擅提或截留公款或違背法令收募稅捐或公債者。
二、利用職務上之機會，詐取財物者。
三、對於職務上之行為，要求期約或收受賄賂或其他不正利益者。
貪污治罪條例第10條第1項、第2項：
犯第四條至第六條之罪者，其所得財物，應予追繳，並依其情節
分別沒收或發還被害人。
前項財物之全部或一部無法追繳時，應追徵其價額，或以其財產
抵償之。
貪污治罪條例第17條：
犯本條例之罪，宣告有期徒刑以上之刑者，並宣告褫奪公權。
刑法第214條
（使公務員登載不實罪）
明知為不實之事項，而使公務員登載於職務上所掌之公文書，足
以生損害於公眾或他人者，處3年以下有期徒刑、拘役或5百元以
下罰金。
中華民國刑法第215條
（業務上文書登載不實罪）
從事業務之人，明知為不實之事項，而登載於其業務上作成之文
書，足以生損害於公眾或他人者，處3 年以下有期徒刑、拘役或
5 百元以下罰金。
中華民國刑法第216條
行使第210條至第215條之文書者，依偽造、變造文書或登載不實
事項或使登載不實事項之規定處斷。


司法院資訊處製作；財團法人民間司法改革基金會備份。
